ACORDAO-COMPLETO-2575272

ACÓRDÃO 1425/2023 ATA 3/2023 - SEGUNDA CÂMARA

VISTOS, relatados e discutidos estes autos em que se analisa ato inicial de pensão militar deferido pelo Comando do Exército, tendo como instituidor o Sr. Vitório Bernardino Taffarel. 
ACORDAM os Ministros do Tribunal de Contas da União, reunidos em Sessão da 2ª Câmara, ante as razões expostas pelo Relator, e com fulcro no art. 71, incisos III e IX, da Constituição Federal e nos arts. 1º, inciso V, e 39, inciso II, da Lei 8.443/1992, c/c o art. 259, inciso II, do Regimento Interno/TCU, em:
9.1. considerar ilegal a pensão militar do Sr. Vitório Bernardino Taffarel em benefício das Sras. Márcia Regina Taffarel Faria, Leia Thais Taffarel e Elis Bethania Roters Taffarel, negando registro ao correspondente ato;
9.2. dispensar a devolução dos valores recebidos indevidamente de boa-fé pelas interessadas, nos termos do Enunciado 106 da Súmula de Jurisprudência do TCU;
9.3. determinar ao Comando do Exército, no prazo de 15 (quinze) dias a contar da ciência desta deliberação, que: 
9.3.1. abstenha-se de realizar pagamentos decorrentes do ato impugnado, sujeitando-se a autoridade administrativa omissa à responsabilidade solidária, nos termos do art. 262, caput, do Regimento Interno/TCU;
9.3.2. dê ciência do inteiro teor desta Deliberação às beneficiárias do ato, alertando-as de que o efeito suspensivo proveniente da interposição de possíveis recursos perante o TCU não as exime da devolução dos valores percebidos indevidamente após a respectiva notificação, caso os recursos não sejam providos, encaminhando a este Tribunal, no prazo de 30 (trinta) dias, comprovante da referida ciência; e
9.3.3. emita novo ato de concessão de pensão militar, livre da irregularidade indicada neste processo, e promova o seu cadastramento no sistema e-Pessoal, submetendo-o a este Tribunal, nos termos da IN/TCU 78/2018.

Ato inicial de pensão militar deferido pelo Comando do Exército, tendo como instituidor o Sr. Vitório Bernardino Taffarel.

Segunda Câmara

Comando do Exército.

3. Interessadas: Elis Bethania Roters Taffarel (XXX.971.649-XX); Leia Thais Taffarel (XXX.536.079-XX); e Márcia Regina Taffarel Faria (XXX.814.809-XX).

13.1. Ministros presentes: Vital do Rêgo (Presidente), Augusto Nardes e Antonio Anastasia.
13.2. Ministro-Substituto convocado: Marcos Bemquerer Costa (Relator).

MARCOS BEMQUERER

Adoto como parte deste Relatório, com alguns ajustes de forma, a instrução a cargo da antiga Secretaria de Fiscalização de Integridade de Atos e Pagamentos de Pessoal e de Benefícios Sociais (Sefip) , atual Unidade de Auditoria Especializada em Pessoal (AudPessoal) , por meio da qual o presente processo foi analisado (peça 5) , e que contou com a anuência do escalão dirigente daquela unidade (peça 6) :
"Exame das Constatações
Ato: 30783/2020 - Reversão - Interessado: VITÓRIO BERNARDINO TAFFAREL - CPF: XXX.838.559-XX
Beneficiários: MÁRCIA REGINA TAFFAREL FARIA - CPF: XXX.814.809-XX - Filha; LEIA THAIS TAFFAREL - CPF: XXX.536.079-XX - Filha e ELIS BETHANIA ROTERS TAFFAREL - CPF: XXX.971.649-XX - Filha.
Parecer do Controle Interno: considerar o ato legal.
Constatações e análises: 
9.1.1. Indício encontrado para o beneficiário ELIS BETHANIA ROTERS TAFFAREL de CPF XXX.971.649-XX - no órgão MINISTÉRIO DA DEFESA/COMANDO DO EXÉRCITO (VINCULADOR) - tipo de indício: acumulação ilegal de pensão militar com mais de um benefício ou vencimento (permitida a acumulação com apenas um outro benefício ou vencimento) , situação: ESCLARECIMENTO EM ELABORAÇÃO.
Justificativa do Gestor de Pessoal: não há. Verificação efetuada no âmbito do TCU.
Análise do Controle Interno:  não há. Verificação efetuada no âmbito do TCU.
Análise da Equipe Técnica: legal
	No caso em tela não cabe considerar que o art. 29 da Lei 3.765/1960 foi violado, haja vista que a interessada Elis Bethania Roters Taffarel tem o vínculo com a Administração na condição de empregada pública, cuja aposentadoria é pelo Regime Geral de Previdência Social.
9.1.2. Possível cômputo de tempo privado no Tempo de serviço até 29/12/2000 e tempos que não contam para posto/graduação acima para fins de proventos na reserva (tempo privado, guarnição especial, OFR) . Devolução do ato para complementação das informações. Atos de reforma: [SISAC-10003371-07-2007-001110-5, SISAC-10003371-07-2007-001110-5].
Justificativa do Gestor de Pessoal: não há. Verificação efetuada no âmbito do TCU.
Análise do Controle Interno:  não há. Verificação efetuada no âmbito do TCU.
Análise da Equipe Técnica: ilegal.
	Verifica-se por meio da análise do ato de concessão de reforma do instituidor da pensão militar - Sisac 10003371-07-2007-001110-5, que a reforma do instituidor conta com o tempo servido em guarnição especial de 4 anos, 1 mês e 4 dias, sendo que tal tempo não conta para fins de concessão de graduação acima na reserva, vide texto de jurisprudência. Descartando-se o aludido tempo do total de 30 anos, 10 meses e 22 dias, o militar não faz jus à graduação acima.
	Frente à situação encontrada a concessão em tela não pode prosperar, devendo receber a chancela pela ILEGALIDADE e os proventos de pensão ser reajustados para a graduação de Cabo, bem como a unidade jurisdicionada deverá encaminhar novo ato de pessoal para este Tribunal.
	Além disso foi verificado o sistema 'Indícios' e não se constatou acumulação em desacordo com o artigo 29 da Lei 3765/60, não se detectando, portanto, irregularidades nesse quesito.
O quadro resumo de ocorrências e, quando for o caso, o detalhamento da norma legal e da jurisprudência para as inconsistências acima elencadas encontra-se no anexo II dessa instrução. 
 (...) 
CONCLUSÃO
A abrangência e a profundidade das verificações levadas a efeito fundamentam convicção de que o ato 30783/2020 pode ser apreciado pela ilegalidade, em razão das irregularidades apontadas no item Exame das Constatações desta instrução, que representam afronta à legislação e à jurisprudência de referência
PROPOSTA DE ENCAMINHAMENTO
Ante o exposto, com fundamento no art. 71, inciso III, da Constituição Federal, no art. 1º, inciso V, e art. 39, incisos I e II, da Lei 8.443/1992, no art. 260 do Regimento Interno do Tribunal de Contas da União, propõe-se: 
considerar ILEGAL e recusar registro do ato de Pensão militar 30783/2020 - Reversão de VITÓRIO BERNARDINO TAFFAREL do quadro de pessoal do COMANDO DO EXÉRCITO;
determinar à Secretaria de Fiscalização de Pessoal [atual Unidade de Auditoria Especializada em Pessoal - AudPessoal] que monitore o cumprimento das medidas indicadas para o ato de Pensão militar de VITÓRIO BERNARDINO TAFFAREL;
com fulcro no art. 262, caput, do Regimento Interno deste Tribunal, determinar ao COMANDO DO EXÉRCITO que: 
informe o teor do acórdão que vier a ser prolatado, encaminhando ao TCU, no prazo de trinta dias, comprovante da data de ciência pelas interessadas, nos termos do art. 4º, § 3º, da Resolução TCU 170/2004;
promova o recálculo do valor atualmente pago a título de reforma/pensão militar com base no posto/graduação incorreto, no prazo 15 (quinze) dias, contados a partir da ciência desta deliberação, sujeitando-se a autoridade administrativa omissa à responsabilidade solidária, em face de manifesta ilegalidade;
dispense a devolução dos valores indevidamente recebidos de boa-fé até a data da ciência do órgão/entidade COMANDO DO EXÉRCITO, do acórdão que vier a ser proferido, com base no Enunciado 106 da Súmula da Jurisprudência do TCU;
emita novo ato, livre da irregularidade ora apontada, em substituição ao ato de Pensão militar de VITÓRIO BERNARDINO TAFFAREL, submetendo-o à nova apreciação por este Tribunal, na forma do artigo 260, caput, também do Regimento Interno/TCU;
faça cessar todo e qualquer pagamento relativo ao ato impugnado de VITÓRIO BERNARDINO TAFFAREL, no prazo máximo de quinze dias, contados da ciência da decisão deste Tribunal, sob pena de ressarcimento das quantias pagas após essa data pelo responsável."
2.	O Ministério Público junto ao TCU, representado pelo Procurador Júlio Marcelo de Oliveira (peça 7) , concordou com a unidade técnica. 
	É o Relatório.

não há

Procurador Júlio Marcelo de Oliveira.

PESSOAL. PENSÃO MILITAR. MELHORIA DE PROVENTOS ASSOCIADA À UTILIZAÇÃO DE TEMPO IMPRÓPRIO PARA A CONCESSÃO DE GRADUAÇÃO ACIMA DA OCUPADA NA ATIVA. IMPOSSIBILIDADE LEGAL EM FACE DO DISPOSTO NA LEI 6.880/1980. IRREGULARIDADE QUE SE COMUNICA À PENSÃO MILITAR. ILEGALIDADE DA CONCESSÃO. NEGATIVA DE REGISTRO DO ATO. DETERMINAÇÕES.

PENSÃO MILITAR (PMIL)

Unidade de Auditoria Especializada em Pessoal (AudPessoal).

Em apreciação o ato inicial da pensão militar instituída pelo Sr. Vitório Bernardino Taffarel, deferido pelo Comando do Exército em benefício das Sras. Márcia Regina Taffarel Faria, Leia Thais Taffarel e Elis Bethania Roters Taffarel, filhas do instituidor.
2.	Os pareceres elaborados pela antiga Secretaria de Fiscalização de Integridade de Atos e Pagamentos de Pessoal e de Benefícios Sociais - Sefip, atual Unidade de Auditoria Especializada em Pessoal - AudPessoal (peças 5 e 6) , e pelo Ministério Público junto ao TCU (peça 7) são convergentes e propõem a ilegalidade da concessão pensional ora em exame. 
3.	Conforme ressaltou a unidade técnica, o instituidor foi beneficiado com proventos de uma graduação superior (Terceiro Sargento) à que possuía na atividade (Cabo) , em razão de terem sido computados, na soma dos 30 anos necessários para fazer jus a tal benefício, 4 anos, 1 mês e 4 dias de tempo prestado em guarnição especial, o que vai de encontro ao disposto no inciso VI do art. 137 da Lei 6.880/1980, c/c o § 1º do mesmo artigo, uma vez que esse tempo pode ser contado somente para fins de passagem para inatividade, e não para deferimento da vantagem denominada "posto/graduação acima".
4.	A interpretação da secretaria instrutiva tem aderência ao ordenamento jurídico e à jurisprudência desta Casa de Contas.
5.	Nos termos do art. 137 da Lei 6.880/80, inciso VI, c/c o § 1º do mesmo artigo, o tempo de efetivo serviço do militar na guarnição especial somente deve ser computado no momento da passagem à inatividade e para esse fim, verbis:
"Art. 137. Anos de serviço é a expressão que designa o tempo de efetivo serviço a que se refere o artigo anterior, com os seguintes acréscimos:
 (...) 
VI - 1/3 (um terço) para cada período consecutivo ou não de 2 (dois) anos de efetivo serviço passados pelo militar nas guarnições especiais da Categoria 'A', a partir da vigência da Lei nº 5.774, de 23 de dezembro de 1971.  (Redação dada pela Lei nº 7.698, de 1988) 
§ 1º Os acréscimos a que se referem os itens I, III e VI serão computados somente no momento da passagem do militar à situação de inatividade e para esse fim." 
6. 	Como se percebe, a majoração ficta (de "1/3 para cada período consecutivo ou não de 2 anos de efetivo serviço") no tempo de serviço prestado pelos militares em guarnições especiais pode ser contada para fins de passagem para a reserva, sem, contudo, servir de fundamento para a vantagem ("posto/graduação acima") prevista na redação original do art. 50, inciso II, da Lei 6.880/1980.
7.	Na mesma linha de exegese, menciono, entre outros precedentes, os Acórdãos 9.184/2022 (rel. min. Vital do Rêgo) e 530/2022 (rel. min. Jorge Oliveira) , da 1ª Câmara, bem como os Acórdãos 774/2022 (de minha relatoria) e 17.952/2021 (rel. min. Aroldo Cedraz) , da 2ª Câmara. 
8.	Na hipótese em exame, excluindo-se o tempo laborado em guarnição especial, de 4 anos, 1 mês e 4 dias (v. peça 3, p. 8) , por ausência de previsão legal, o militar não satisfaz o requisito temporal de trinta anos de serviço que lhe daria, em sua passagem para a reserva remunerada, o direito à graduação acima.  
9.	Lembro ser assentado neste Tribunal o entendimento de que os atos de concessão de reforma e pensão militar, embora correlacionados, são atos complexos independentes, de forma que, eventual irregularidade não analisada no primeiro, ainda que apreciado pela legalidade, pode ser reavaliada no segundo (com essa interpretação, v.g., na 1ª Câmara, os Acórdãos 5.263/2020, rel. min. Vital do Rêgo, 8.923/2021, rel. min. subst. Weder de Oliveira, e 18.201/2021, rel. min. Benjamin Zymler; e na 2ª Câmara, os Acórdãos 457/2020 e 8.057/2020, rel. min. Ana Arraes, e 18.945/2021, rel. min. Aroldo Cedraz) .
10.	Nesse contexto, a pensão instituída pelo Sr. Vitório Bernardino Taffarel deve ser considerada ilegal, com negativa de registro do correspondente ato.
11.	Outrossim, de conformidade com o art. 262 do Regimento Interno/TCU, importa determinar ao Comando do Exército que faça cessar os pagamentos decorrentes do ato impugnado, sob pena de responsabilidade solidária da autoridade administrativa omissa.
12. 	Deve-se, igualmente, determinar ao órgão de origem que comunique às beneficiárias do ato sobre a deliberação do Tribunal, alertando-as de que o efeito suspensivo proveniente da interposição de eventuais recursos não as exime da devolução dos valores percebidos indevidamente após a notificação, caso esses recursos não sejam providos. Após, devem ser remetidos ao Tribunal documentos comprobatórios de que elas foram cientificadas do julgamento desta Corte.
13.	Por fim, esclareço que o ato em questão deu entrada nesta Corte de Contas em 2020, não se aplicando a sistemática definida pelo Plenário, mediante o Acórdão 122/2021 (rel. min. Walton Alencar Rodrigues) , na linha de observar o Recurso Extraordinário 636.553, em que foi fixado prazo de cinco anos para que o TCU registre os atos de concessão inicial de aposentadoria, reforma ou pensão, após o qual serão considerados "tacitamente registrados", podendo posteriormente o ato que contenha alguma ilegalidade ser submetido ao procedimento de revisão de ofício, com base no art. 54 da Lei 9.784/1999 c/c o art. 260, § 2º, do Regimento Interno/TCU. 
	Ante o exposto, voto por que seja adotada a deliberação que ora submeto a este Colegiado.
TCU, Sala das Sessões, em 28 de fevereiro de 2023.
MARCOS BEMQUERER COSTA 
Relator